【裁判字號】    89,訴,1475
【裁判日期】    891102
【裁判案由】    偽造文書等
【裁判全文】
臺灣板橋地方法院刑事判決                        八十九年度訴字第一四七五號
    公  訴  人  臺灣板橋地方法院檢察署檢察官
    被      告  乙○○
右列被告因偽造文書等案件，經檢察官提起公訴（八十九年度偵字第五Ｏ四八號），
本院判決如左：
    主  文
乙○○無罪。
    理  由
一、公訴意旨略以：被告乙○○與其夫羅旭有（原名羅德有，八十九年一月十四日死
    亡），於民國（下同）八十六年十一月間，由羅旭有擔任會首，二人在台北縣中
    和市○○街二四六號其所經營之「德大商行」，共同邀集甲○○、丁○○、丙○○三人參加上開互助會，並以「德大商行」為開標地點，會期自八十六年十一月
    十五日起至八十九年十二月十五日止，共三十八會，每會新台幣（下同）二萬元
    ，採內標制，二人並虛列林章棋、彭菊英、劉桂香、王素櫻、李日安五人之姓名
    於會單，乙○○及羅旭有共同意圖為自己不法之所有，基於偽造文書及詐欺取財
    之概括犯意，於八十七、八十八年間不詳月分之十五日，連續以林章棋等五名虛
    列會員之名義，填寫標單並持以競標，足生損害於該五人，並向各活會會員表示
    係該五人得標，至各該活會會員陷於錯誤，而均交付二萬元之會款與乙○○、羅
    旭有，詐得甲○○、丁○○、丙○○各數十萬元，嗣因羅旭有死亡，乙○○於八
    十九年二月二十一日召開債權人大會，公開表示活會尚有二十一人，與所餘會期
    應僅有十二名活會之數，差距甚大，甲○○、丁○○、丙○○查證會員得標情形
    ，始知受騙，因認被告涉犯刑法第三百三十九條第一項詐欺取財罪及同法第二百
    十六條、第二百二十條、第二百十條之行使偽造準私文書罪等罪嫌。
二、按犯罪事實應依證據認定之，無證據不得推定其犯罪事實。又不能證明被告犯罪
    者，應諭知無罪之判決，刑事訴訟法第一百五十四條、第三百零一條第一項前段
    分別定有明文。而認定不利於被告之事實，須依積極證據，苟積極證據不足為不
    利於被告事實之認定時，即應為有利於被告之認定，更不必有何有利之證據。又
    告訴人之指訴係以使被告受刑事訴追為目的，是其陳述是否與事實相符，仍應調
    查其他證據以資審認，最高法院迭著有判例可循（最高法院三十年上字第八一六
    號、五十二年台上字第一三ＯＯ號判例參照）。
三、訊據被告堅詞否認有何前揭犯行，辯稱：該互助會是伊夫羅旭有招集並負責的，
    因為開標地點是在德大商行，伊平常在那裡看店，所以開標時有時候伊會在旁邊
    ，但沒有幫忙開標，會員來有時沒碰到羅旭有，就會把錢交給伊，由伊轉交，本
    來不清楚哪些會員是死會，哪些是活會，是其夫死後整理資料才知道的，其夫不
    只起這個會，伊打電話給會員，有些會員亦不願意承認自己是死會，其夫留下大
    批債務，伊無力處理，才會拋棄繼承，並未冒標等語。經查：
  (一)證人丙○○到庭結證稱：我媽媽羅月梅幫我參加互助會，我不知道是誰向她邀會
    的，標會是我母親去，我沒有去開標過，因為是上班時間，我認為被告詐欺是因
    為我拿會錢去商行時，被告會點收，被告沒有做任何事情詐騙我，只是她先生死
    亡後，她就停標了等語；證人丁○○到庭結證稱：我去商店買東西，被告的先生
    邀我加入互助會，被告站在旁邊沒有說話，我只有去開標一次，是被告的先生開
    標，我認為被告詐欺是因為一月十五日要開標，被告的先生一月十四日過世，我
    們都同情她，所以同意停標一次，但後來被告就請律師召開債權人會議，沒有再
    繼續該會了，互助會的會單是被告的先生交給我的等語；證人甲○○到庭結證稱
    ：大部分是被告的先生開標，會錢是開標時我自己帶過去交，大部分我交給被告
    的先生，有時候交給被告，錢是我自己算好交給他等語（均見本院八十九年十月
    五日訊問筆錄），而告訴人甲○○、丁○○於偵查中陳述：（如何證明乙○○有
    參與本件互助會？）因我們是鄰居，繳會錢時送到他家，誰在誰就收，羅德有過
    世後，是乙○○出面跟我們聯絡等語，均未能具體指明被告究有何偽造標單冒標
    及詐欺之情事，尚難對被告為何不利之認定。
  (二)次查：證人蕭瑞芳、蕭窗妹、謝招枰、林保土、陳周彩玉均於偵查中結證稱：我
    們不知道有沒有被冒標；證人林保土另稱：夫妻兩人在時，我會錢交給羅旭有，
    羅不在時，我交給乙○○等語；證人謝招枰另稱：我標到會時，是羅拿錢來給我
    等語，且依告訴人提出之互助會會員名單，會首係羅德有（羅旭有之原名），並
    非乙○○自明，而被告既與其夫共同經營德大商行，其在德大商行看管店面，亦
    屬合理，尚難僅憑被告於開標時在場或偶爾代收會款之事實，遽認被告有何公訴
    人所指之犯行。
  (三)再按依民法第一千一百七十四條第一項規定，繼承人得拋棄其繼承權。故繼承人
    本得依法拋棄繼承，自不能強令繼承人承受並清償被繼承人之債務，故不能僅憑
    被告於其夫死亡後，拋棄繼承，不願承接該互助會，繼續進行至完結之行為，回
    溯認定被告於八十七、八十八年間，有冒標及詐欺之犯行；況夫妻年壽長短，均
    屬未知，尚不能因被告之夫羅旭有於八十九年一月間死亡之事實，推論被告與其
    夫係於起會之初，即有犯意聯絡，而推由羅旭有出面擔任會首，以圖將來可卸免
    被告之責任，其理自明。
  (四)公訴人雖舉本件所餘活會會數多於所餘會期、經向中華電信股份有限公司台
    北北區營運處查詢結果，告訴人所提出之互助會會員名單上，會員林章棋電話登
    載為0000000（實際為彭春蘭申請使用）、彭菊英電話登載為00000
    00（實際為童張碧玉申請使用）、劉桂香電話為0000000（實際為富升
    建設股份有限公司邱榮雄申請使用）、王素櫻電話登載為0000000（實際
    為莊文娟申請使用）、李日安電話登載為0000000（實際為許啟宗申請使
    用），足見該五名會員均屬虛列，並未實際加入該互助會等節，惟查：證人許啟
    宗於偵查中結證稱：我沒有參加這個會，但編號三十七號李日安之電話是我在使
    用的電話，我以前有參加過羅德有的會，且羅德有有來向我收會錢，我覺得奇怪
    ，為何被傳來當證人，我與乙○○毫無關聯，我印象中乙○○是羅德有的太太等
    語，明確陳述僅認識羅旭有，並不認識乙○○，是公訴人所舉之上開證據，雖能
    足以令人產生會首羅旭有確有虛列會員並進而冒標之合理懷疑，但並無從推論、
    證明被告與其夫有共同虛列會員及冒標之犯意聯絡、行為分擔，不能僅以被告與
    會首係夫妻，同居共財，作為認定被告參與犯罪之事證，係屬不能證明被告犯罪
    ，應為無罪之諭知。
據上論斷，應依刑事訴訟法第三百零一條第一項，判決如主文。
本案經檢察官郭永發到庭執行職務。
中      華      民      國      八十九      年    十一    月     一     日
                                      臺灣板橋地方法院刑事第三庭
                                          法  官  蕭  一  弘
右正本證明與原本無異。
如不服本判決應於送達後十日內向本院提出上訴狀。
                                          書記官  王  苑  琦
中      華      民      國      八十九      年    十一    月     八     日


司法院資訊處製作；財團法人民間司法改革基金會備份。
